【裁判字號】    88,上易,3875
【裁判日期】    900608
【裁判案由】    詐欺
【裁判全文】
臺灣高等法院刑事判決                          八十八年度上易字第三八七五號
    上  訴  人  臺灣臺北
    被      告  宙○○
                Ｈ○○
    共      同
    選任辯護人  杜英達  律師
                丁中原  律師
右上訴人因詐欺案件，不服臺灣臺北地方法院八十七年度易字第一三七五號，中華民
國八十八年七月十三日第一審判決（起訴案號：臺灣臺北地方法院檢察署八十六年度
偵字第一四七三、一二九七九、一六三○五、一八○二九、二○二五六號），提起上
訴，本院判決如左：
    主  文
上訴駁回。
    事  實
一、公訴意旨略以：被告宙○○係設於台北市○○○路○段三一六號十樓之一今第股
    份有限公司（下稱今第公司）之負責人，其或獨自，或與該公司負責銷售房地決
    策之副總經理Ｈ○○共同意圖為自己不法之所有，並基於概括之犯意，自民國（
    下同）八十三年間起至八十六年間止，連續在（一）坐落台北市○○區○○段七
    之七等多筆土地推出「新第我的家」，（二）坐落台北市○○區○○段七小段一
    九一、二二八等地號土地推出「新第來亨、新第加冕曲」；(三)坐落台北市○○
    段○○段八八○－五等地號土地推出「陽光新第」等預售屋及成屋出售給一般消
    費大眾，詎其明知如上房屋並未向主管機關申請夾層設計且容積率已達使用上限
    ，承購戶不能再以變更設計之方式申請建造裝璜為合法夾層屋 (或隔層），竟利
    用購屋者不諳建築法令規定之情形下，除隱瞞上開事實外，並刊登「利用樓板落
    差變化，創造空間層次美感，讓您空間使用多一層，生活享受多一倍」、「挑高
    四米二及六米」、「特別引進日本新宿流行”無隔間創意意屋”，挑高四米二」
    、「三米六、五米四、六米等夾層挑高設計」等文字並搭配夾層屋圖片之廣告，
    且於工地現場搭蓋內有夾層設計之樣品屋供消費者觀覽，並向購買者強調夾層裝
    璜之建造係屬合法，可以依樣品屋樣式搭蓋，而未告知如何範圍內之面積及高度
    可以建造夾層始屬合法，致使消費者即告訴人庚○○、Ｇ○○、巳○○、酉○○
    、Ｔ○○、Ｍ○○、Ｃ○○、Ｎ○○○、丁○○、闕淑琴、申○○、辛○○、Ｊ
    ○○○、Ｅ○○、Ｉ○○、丙○○、宇○○、戊○○○、寅○○、未○、Ｄ○○
    、己○○、天○○、Ｋ○○、Ｖ○○、Ｗ○○、呂慧芳、詹雯靜、地○○、玄○
    ○、壬○○、Ｓ○○、Ｌ○○、甲○○、丑○○、亥○○、午○○、Ｏ○○、癸
    ○○、Ａ○○、Ｂ○○、Ｕ○○、卯○○、王盈文、Ｆ○○、戌○○、黃○○、
    林淑玲、Ｑ○○、Ｐ○○○、Ｒ○○、辰○○等人陷於錯誤，誤以為可以搭蓋夾
    層設計或其公司所搭蓋內有夾層設計之成屋係屬合法，而與之訂約購屋。嗣至主
    管機關通知欲拆除違章之夾層屋後，庚○○等人始知受騙，共被詐得數千萬元以
    上，因認被告二人涉犯刑法第三百三十九條第一項之詐欺罪嫌云云。
二、按犯罪事實應依證據認定之，無證據不得推定其犯罪事實，刑事訴訟法第一百五
    十四條定有明文。又認定不利於被告之事實，須依積極證據，苟積極證據不足為
    不利於被告事實之認定時，即應為有利於被告之認定，更不必有何有利之證據；
    且刑事訴訟法上所謂認定犯罪事實之積極證據，係指適合於被告犯罪事實之認定
    之積極證據而言，雖不以直接證據為限，間接證據亦包括在內，然而無論直接或
    間接證據，其為訴訟上之證明，須於通常一般之人均不致有所懷疑，而得確信其
    為真實之程度者，始得據為有罪之認定，倘其證明尚未達到此一程度，而有合理
    之懷疑存在時，自不能以推測或擬制之方法，以為有罪裁判之基礎，最高法院三
    十年度上字第八一六號、二十九年度上字第三一○五號、四十年度台上字第八六
    、七十六年度台上字第四九八六號判例可資參照。又刑法第三百三十九條第一項
    詐欺取財罪，必須行為人自始基於不法所有之意圖，以詐術使人交付財物，始能
    構成，所謂以詐術使人交付，必須被詐欺人因其詐術而陷於錯誤，若其所用方法
    ，不能認為詐術，亦不致使人陷於錯誤，即不構成該罪，最高法院四十六年台上
    字第二六０號判例可資參照。
三、訊之被告宙○○、Ｈ○○均堅決否認犯行，均辯稱：(一)依契約及房屋銷售平面圖
    、室內裝璜建議圖所示，今第公司所賣之產品，是挑高三米六或四米二之房屋，
    而因房價太高，所以才把房屋樓層高度提高，挑高空間留給客戶彈性隔間，自由
    運用，故隔層部分，由客戶自行施作，不列入交屋之範圍，亦未計入屋價及坪數
    之內，該夾層或隔層之施作，並非買賣契約之內容，被告何有詐騙之情。(二)依內
    政部「續商建築物室內隔層使用及樓層高度處理原則暨建築物室內裝修管理辦法
    第三條第一款用語定義範圍界定會議」紀錄所示：夾層於建築技術規則建築設計
    編第一條第十五款規定已明文，夾層之面積應計入建築物之容積，並可辦理產權
    登記，為建築物之構造體；隔層之結構及材料與建築物構不同，且不破壞原構造
    體，依現行規定，不得辦理產權登記，係建築物之裝修體。可見夾層與隔層不同
    ，被告公司之產品係留下空間給客戶以木造材料自行裝璜運用，係屬裝修「隔層
    」之概念，並不計入容積，與房屋容積率是否已達使用上限無關，再裝修「隔層
    」係依「建築物室內裝修管理辦法」申請審查許可，無須變更設計，經過審查核
    可，即可裝修合法隔層，公訴人認本案房屋之容積率已達上限，不得以變更設計
    方式申請建設為合法之夾層屋或層屋云云，亦有誤解。(三)本件工地之建築執照及
    使用執照固有挑空部分切結不得違建之記載，惟所謂不得違建云云，依違章建築
    處理辦法第二條規定，係指建築法適用地區內，依法應申請當地主管建築機關之
    審查許可並發給執照方能建築，而擅自建築之建築物而言，申言之，違章建築係
    指未經審查許可之無照建築物，惟本案房屋隔層部分，是屬室內裝修範圍，不須
    申請建築執照，即無所謂未經審查許可之問題，從而即無違反不得違建之切結可
    言。(四)雖部分告訴人指稱有銷售小姐於銷售時積極向消費者保證係「合法之樓中
    樓」、「最後一批合法夾層屋」云云，惟業經銷售小姐張曉芸（即張美吟）、張
    佩莉、陳曦等人否認有做如此之保證，且銷售當時並無夾層屋是否合法之爭議，
    是事後見報始知夾層屋有法律上之爭議，業經部分告訴人陳明在卷，則告訴人何
    致於銷售時要求銷售小姐任何保證，足認告訴人指述與事實不合，難以採信。(五)
    至購買成屋部份，係成品之空屋沒有人買，伊等才作成實品屋出售，亦無詐欺可
    言等語。經查：
  (一)今第公司於八十三年間起至八十六年間止，連續在坐落台北市○○區○○段七小
    段第一九一、二二八等地號土地推出「新第來亨四十一號新第加冕曲」；坐落台
    北市○○段○○段八八○－五等多筆地號土地推出「新第來亨四十二號陽光新第
    」；坐落台北市○○區○○段三小段七之七等多筆地號土地推出「新第來亨四十
    三號新第我的家」，並分別銷售予上述房屋予告訴人庚○○等人，此為告訴人庚
    ○○等人迭於偵查、原審及本院調查中陳稱無訛，並有該三案座預售房屋之定型
    化契約書附卷可參（參見各偵查卷所附契約書影本及未使用之契約書原本外放證
    物袋可憑）。依上開契約書內容以觀，契約書第一條約定：「位於台北市○○區
    ○○段七小段或信義區○○段或內湖區○○段○○段土地上所興建之房屋即新第
    來亨Ｎ０四十一號、或四十二號或四十三號房屋一戶（如附平面圖），面積共計
    ×坪（依各契約所定）（位置如附圖），上開坪數係依台北市政府中山或松山地
    政事務所產權登記為準計算，包括主建物及附屬建物（如陽台、平台、花台、露
    台等）及公共設施等面積在內．．．」，契約書第七條第一項第一、三款並約定
    ：「本約之房屋甲方（即告訴人）全權委託乙方（即被告公司）規劃設計，其施
    工結構以依照建築主管機關核準之設計圖說為準．．．又如廣告、傳單或其他文
    件、資料與本約有出入時，悉以本約記載為準．．．屬本約約定以外之加作之工
    程，因係乙方無償贈與甲方者，倘因政府法令之限制致無法施作時，乙方仍得按
    建造執照圖說設計施工，甲方並不得藉此提出任何要求，亦不得減少本約之買賣
    價金」，足見告訴人等與被告等所經營之今第公司，就買賣房屋之坪數、位置、
    結構、設計、施工等內容，均約定依照建築主管機關核准設計圖說及買賣契約所
    附之平面圖配置為準，而綜觀新第來亨四十一號八十三建字第六二號台北市政府
    工務局核准之竣工圖（參見本院卷第一七三頁）及上開三建築案之買賣契約所附
    平面配置圖，均無有關夾層之設計（參見一二九七九號偵查卷第四十至四四頁、
    一六三○五號偵查卷第三十至三一頁、一四七三號偵查卷第五四頁、），且依上
    開契約書中所載付款分配明細表中亦無夾層完成應付款之記載，應認被告等所辯
    上開房屋之買賣並不包括夾層一節，應認屬實。至告訴人Ｖ○○等人雖主張契約
    每坪單價為三十二萬元至三十五萬元，依據訂約時八十四年底或八十五年初，在
    台北市內湖區之大樓住宅房地應為每坪單價二十萬元至二十二萬元，是被告二人
    係將系爭房屋每坪單價提高十萬元，即證明該「搭造夾層」之使用利益，已作為
    系爭買賣契約利益，構成雙方約定買賣價金之對價關係云云，然告訴人Ｖ○○等
    人所提出之內湖區大樓住宅房地每坪單價應為二十萬元至二十二萬元之依據為何
    ？並未見其提出佐證，且依據契約自由之原則，價金約定係出於當事人之自由約
    定，被告等依當時樓中樓房屋之流行推出此案，而消費者中有人中意此種價位不
    高卻能享受樓中樓空間利用之房屋而接受此種價位，亦有人願意利用原有挑高之
    空間而不以夾層裝璜該屋，何以能自外於契約約定，而臆測「夾層之使用利益」
    包括在價金之中？是該等自訴人此部分主張尚難採信。再核之告訴代理人子○○
    律師於本院九十年四月十三日調查中，及購買預售屋之各告訴人於偵查、原審及
    本院調查中均不否認契約書中並未將夾層部分包括在屋款總價及坪數之內，而今
    第公司於使用執照取得後，將空屋交屋予預售屋購買之告訴人等，部分委由今第
    公司施作夾層，部分告訴人則自行付費施作夾層，此為告訴人Ｇ○○、戊○○○
    、Ｔ○○、張星旭、乙○○、張陳好仔、鄭智文及其他告訴人等於偵查、原審調
    查中陳稱無訛（參見一六三○五號偵查卷第五三頁反面、一四七三號偵查卷第七
    六頁、他字第一七七九號偵查卷第四十頁、原審卷二第六三頁、六四、一二二頁
    ），應認上開預售屋買賣房屋內之夾層，並非今第公司依據該公司與各告訴人間
    之買賣契約所應給付之內容，而部分告訴人購買已由今第公司完成夾層裝璜之樣
    品屋或實品屋，仍係援用上開契約書，就契約之內容而言，仍與前開預售屋之內
    容相同，不過是今第公司先為施作夾層之部分，另向告訴人計價而已，是被告二
    人辯稱夾層部分並非買賣契約給付之內容，應可採信。
  (二)所謂「夾層」之定義，依據建築技術規則建築設計施工編第一條第十五款規定，
    係指夾於樓地板與天花板間之樓層；同一樓層內夾層面積之和，超過該層樓地板
    面積三分之一或一百平方公尺者，視為另一樓層。依建築法第二十五條第一項、
    第三十條、第三十九條之規定，建築物如需興建夾層，必須於申請建造執照時，
    即提出申請並經審查許可，否則即應於法定容積率內依法申請辦理變更登記。又
    內政部發布之建築技術規則第一百六十四條之一第一項第五款規定，建築物設置
    不超過各該樓層樓地板面積三分之一或一百平方公尺之夾層者，僅得於地面層或
    最上層擇一處設置，第三項規定住宅、集合住宅等類似用途建築物未設挑空設計
    者，除有第一項第四款情形外，地面一層樓層高度不得超過四．二公尺，其餘各
    樓層之高度均不得超過三．六公尺。而依內政部營建署發布之「建築物室內裝修
    辦法」第三條第一款規定，所謂「室內裝修」係指固著於建築物構造體之天花板
    、內部牆面或高度超過一．二公尺固定於地板之隔屏之裝修施工或分間牆之變更
    而言，並不須申請建照執照。本案被告所稱「隔層」之施作，係夾於樓地板與天
    花板間之超過或未超過樓地板面積三分之一或一百平方公尺，但均係固著於建築
    物構造體內部牆面之不同於原結構體之Ｃ型鋼及木質材質裝修施工，此為告訴人
    等所不否認，且經原審分別於八十七年九月三日、九月十一日勘驗及本院於八十
    八年十二月四日勘驗屬實，此有勘驗筆錄三份及現場照片附卷（參見原審卷二第
    五十至六六頁、本院卷第一七八至一八七頁）可憑，依上開規定，對於「夾層」
    與室內裝修之「隔層」之區別並不具體明顯，究何者屬於應申請建照執照，否則
    即屬違建？而「隔層」是否所使用之材料須不同於原結構體？且「隔層」是否可
    作為住戶生活起居之用？在在產生爭議問題。內政部營建署及台北市建設管理處
    即採不同之意見，台北市政府建管處認建築物樓層中任意加設夾層者即屬違建，
    不因使用材質不同而視為室內裝修，均應予拆除，此有台北市政府八十六年八月
    十三日府工建字第八六○六一七○四○○號函所附「台北市違建夾層屋處理方案
    」附卷（參見本院卷第一八八至一九○頁）可憑，然主管營建之內政部營建署邀
    集各有關單位召開「續商建築物室內隔層使用及樓層高度處理原則暨建築物室內
    裝修管理辦法第三條第一款用語定義範圍界定會議」決議稱，建築物可在室內二
    次施工「隔層」，與建築技術規則所定之「夾層」定義不同，裝修材料須與原來
    結構體不一，隔層之面積並不得超過樓地板面積三分之一者，即可興建「隔層」
    等語，此有內政部八十六年十月十四日台（八六）內營字第八六八一八五三號函
    附卷（參見原審卷一第八一至八六頁）可憑，可見房屋中施作上述所謂之「隔層
    」是否為違建？中央及地方主管機關於八十六年十月間，就有爭議之處，尚無確
    切可為國民遵守之定論，惟台北市政府針對上開爭議，於其台北市政府八十六年
    八月十三日府工建字第八六○六一七○四○○號函所附「台北市違建夾層屋處理
    方案」中即規定在建照執照、使用執照中均註明「建築物樓層中任意加設夾層者
    均係屬違建，不因使用材質、而視為室內裝修，除應無條件接受拆除，並應負擔
    拆除費用」，足認台北市政府於發生爭議後，知悉此爭議所在，而於該處理方案
    中明確加以區隔「夾層」與「隔層」之性質而加以規範。被告二人為今第公司之
    負責人，於八十三年至八十六年間銷售房屋，固有如上所述建築相關法令之規定
    ，惟此項法令之公布及發布，係對所有國民發生效力，不單為被告二人所獨知，
    告訴人等身為國民亦應推定均為知悉，對於「夾層」之施作是否違背建築法令，
    除非被告二人有故意矇蔽告訴人等之積極行為，否則應無告知之義務。況上開建
    築法令有爭議係在八十六年中旬，於八十三年至八十六年六月初，尚未突顯出來
    ，直至本件糾紛發生後，始為大眾所關注，而有上開營建署之會議決議及台北市
    政府之處理方案，被告二人亦一再辯稱其等公司於銷售時，所建議告訴人等利用
    空間作木質隔層使用，並未違反建築法之「夾層」之相關規定等語，依上所述，
    實難認其等於銷售之初，即知悉台北市政府之處理方案及營建署之會議決議，是
    其等雖建議告訴人等「隔層」或可為住戶居家使用，或超過樓地板面積三分之一
    以上，亦難認其等於八十三年至八十六年間銷售系爭三案房屋之際，即明知其等
    所建議告訴人裝修之「隔層」即係建築法所謂之「夾層」，且故意違背上開會議
    之決議事項。而被告二人既無明知其等所建議告訴人裝修之「隔層」即係建築法
    所謂之「夾層」，當不認為「「隔層」面積應同「夾層」面積計算入原申請建造
    執照之容積率內，自無隱瞞之可能。再今第公司上開三案之建造執照及使用執照
    ，雖均於注意事項內載明「挑空部分不得有違建，若有違建無條件拆除，並負擔
    拆費用，並於房屋銷售及產權移轉時列入交待」，惟被告二人既有如上之認知，
    並不認為「夾層」即其等所建議之「隔層」，其等辯稱並無該「隔層」為違建之
    認識，即屬可能，從而，亦無是否應告知予告訴人之問題。
  (三)告訴人Ｇ○○於偵查中陳稱：他們沒有告知不可以蓋夾層屋，且隔間示意圖亦教
    伊如何隔間，後來政府取締，伊才知不合法，伊訂約時，有找一位法律系的人去
    簽約，有一位黃小姐在場，她說挑高四米二，上下層均可使用，契約書沒有上下
    層之分，但廣告有，當時沒有問何以如此等語（參見一六三○五號偵查卷第四五
    、五三頁），而告訴人Ｔ○○、Ｃ○○、酉○○之夫袁羅生、江翠敏於本院調查
    時陳稱：買房子時，未問合不合法之問題，夾層裝璜之錢不是算在房價中，是見
    到報紙報導拆除夾層屋，始知不合法等語（參見原審卷二第一九五頁至一九七頁
    、第二三七頁），核與證人即當時今第公司所屬接洽上開告訴人Ｔ○○、Ｃ○○
    之銷售人員張美吟（即張曉芸）於原審調查中結證稱：來的客戶均知等伊等強調
    是挑高三米六之房子，客戶可以任意裝璜，當時沒有夾層屋合不合法之問題，所
    以客戶不會問，伊等也沒有回答，因為當時流行挑高建築，客戶也知道產品內容
    ，不須伊等多說明，當時有蓋好之夾層實品屋，但只是美化房子，客戶可參考如
    此蓋，但由於客戶自己裝璜，伊等只賣三米六的房子。當時有擺建造執照，有拿
    給客戶看等語；證人即接洽告訴人袁羅生之銷售人員張佩莉結證稱：那時沒有提
    夾層合法與否之問題等語（以上二人證言參見同上卷第一九四至一九六頁）；證
    人即接洽告訴人江翠敏之銷售人員陳曦於原審調查中結證稱：伊沒有保證隔間是
    合法的等語（參見同上卷第二三七頁反面）相符，再參之被告銷售上開房屋之際
    ，上述「夾層」與「隔層」係有隱藏之爭議，但尚未突顯，大多數人尚不知是否
    確為違建，而被告二人亦無明知其等所建議告訴人裝修之「隔層」即係建築法所
    謂之「夾層」，已如上述，又告訴人等購買上開樓板面積不大而有挑高設計之房
    屋，係滿足其等個人之需求，尚不致刻意對是否為「夾層」部分提出合法與否之
    質疑，是上開告訴人與證人即銷售小姐所為之證述，應可採信，亦即今第公司未
    刻意強調「夾層」為合法，而購買房屋之告訴人等亦未刻意詢及「夾層合法」與
    否。從而，其他告訴人等事後一再片面主張被告等強調「夾層」為合法一事，尚
    難採信。
  (四)今第公司出售予告訴人上開房屋之買賣標的既不包括被告所稱「隔層」之施作，
    已如上述，而從告訴人等及被告所提出上開三案之有上、下層居住使用設計之室
    內裝璜建議圖所示（參見各偵查卷及本案卷外放證物），該建議圖上係另有以點
    色或紅色印刷字體明顯標明：「本圖說僅供參考，一切建材設備、設計圖說，雙
    方權利義務以合約登載為準」、「本建議圖上層係由客戶裝璜創意選用，不計入
    銷售坪數之內」等語可證，倘被告有意欺騙，何需以明顯之紅字提醒客戶？是被
    告等於銷售房屋時所提出之「室內裝璜設計圖」，應係被告提供予告訴人施作夾
    層之參考而已，是被告服務客戶之行為，難認係詐術之行為。再被告所販售之產
    品為挑高三米六、四米二、五米四、六米之房屋，其挑高之空間依內政部「建築
    物室內裝修辦法」規定，確實可透過隔層之裝修，而增加一層使用之面積（至增
    加之一層能否符合告訴人原先居住之期望，應是效用減少之民事問題），故被告
    等於卷附廣告單（參見一二九七九號偵查卷第四五至四七頁）上刊登「特別引進
    日本新宿流行”無隔間創意意屋”，挑高四米二」、「三米六、五米四、六米等
    夾層挑高設計」、「利用樓板落差變化，創造空間層次美感，讓您空間使用多一
    層，生活享受多一倍」等語，與事實並無多大出入，告訴人等亦係同意購買如此
    可空間利用之房屋，實難認被告等有何詐騙告訴人之情形。
  (五)末按建築物除經主管機關核准興建之部分外，其他建築或改建是否屬於應申請准
    許興建而未申請即興建之違建，應為所有國民應查知之事項，且並無任何困難，
    如房屋內確有「違建」而出賣人以積極之行為欺瞞者，固有詐欺之嫌，如買賣雙
    方均知悉「違建」之事實，僅買方未積極尋求法律咨詢以求了解是否為違建，其
    過失不知情，並不能轉嫁由賣方承擔，亦即不能主張賣方有告知之義務，其不告
    知即構成詐欺。是被告等所屬之今第公司確曾出售含有夾層之預售屋及樣品成屋
    予告訴人等，告訴人等購買樣品成屋之動機或喜歡其裝璜，或為省事、省裝璜費
    等不一而足，告訴人經過仔細考慮決定購買，而被告等又無強調該所稱之「隔層
    」確為合法之積極行為，則告訴人等如有過失不知該「隔層」為違建，亦難認被
    告二人有何施用詐術之行為。
  (六)綜上所述，查無證據足以證明被告二人確有詐欺犯行，此外，復查無其他積極證
    據足使本院無合理懷疑而確信被告有上開詐欺犯行，揆諸首開說明，自屬不能證
    明被告二人犯罪。原審以被告二人詐欺罪尚屬不能證明，而均為無罪之諭知，認
    事用法尚無違誤，檢察官仍執陳詞認被告二人犯詐欺罪而提起上訴，並無理由，
    應予駁回。
四、本案被告二人既經判處無罪，檢察官併案部分（台灣台北地方法院檢察署八十五
    年度偵字第二六七六五號、八十八年度偵字第一六八一四號、第一六八一五號、
    第一六八一六號、第一六八一七號、第一六八一八號、第一六八一九號、第一六
    八二○號及台灣士林地方法院檢察署八十九年度偵字第四七○五號案件，與本件
    論罪科刑部分即無連續犯之裁判上一罪關係，非起訴效力所及，無從附麗，自應
    退由原檢察官另行偵辦。據上論斷，應依刑事訴訟法第三百六十八條，判決如主
    文。本案經檢察官吳國南到庭執行職務。
中      華      民      國    九十      年      六      月      八      日
                              臺灣高等法院刑事第二十三庭
                                  審判長法  官  黃  瑞  華
                                        法  官  吳      燦
                                        法  官  雷  雯  華
右正本證明與原本無異。
不得上訴。
                                        書記官  陳  思  云
中      華      民      國    九十      年      六      月     十一     日


司法院資訊處製作；財團法人民間司法改革基金會備份。
